【裁判字號】    92,勞安訴,3
【裁判日期】    920801
【裁判案由】    業務過失致死等
【裁判全文】
臺灣臺中地方法院刑事判決                          九十二年度勞安訴字第三號
    公  訴  人  臺灣臺中地方法院檢察署檢察官
    被      告  上市工程有限公司
    兼  代表人  丙○○
    右  一  人
    選任辯護人  甘龍強
右列被告因業務過失致死等案件，經檢察官提起公訴（九十二年度偵字第六００四號
），本院判決如左：
    主  文
上市工程有限公司、丙○○均無罪。
    理  由
一、公訴意旨略以：被告上市工程有限公司（下稱上市公司）係從事營造業，被告丙○○為該公司之負責人，為雇主，因上市公司承攬上鋐工程有限公司（下稱上鋐
    公司）之點工工程（上鋐公司係向春源鋼鐵工業股份有限公司（下稱春源公司）
    承攬「臺中發電廠＃１０機鋼架安裝工程」之工地現場吊裝、電焊及補漆工程），
    而被告丙○○並為工地負責人兼鋼構組配作業主管及工作場所負責人，且係從事
    業務之人，竟未依規定於二公尺以上高度之鋼構開口部分設置護欄、護蓋或安全
    網等防護設備，亦未使勞工佩掛有安全帶等裝置，以防止工人墜落之危險發生，
    致勞工即被害人林世洲於民國九十一年十月二十四日上午九時十分許，在臺中縣
    龍井鄉○○村○○路一號臺中火力發電廠十號機廠房工地，從事舖設格柵板作業
    時，不慎自高度二十點六一公尺鋼構開放性開口墜落至一樓地面，經送醫急救不
    治死亡，因認被告丙○○涉犯刑法第二百七十六條第二項業務過失致死罪嫌及勞
    工安全衛生法第三十一條第一項罪嫌；被告上市公司則涉犯勞工安全衛生法第三
    十一條第二項罪嫌。
二、按犯罪事實應依證據認定之，無證據不得推定其犯罪事實；又不能證明被告犯罪
    者，應諭知無罪之判決，刑事訴訟法第一百五十四條、第三百零一條第一項分別
    定有明文；且認定不利於被告之事實，須依積極證據，苟積極證據不足為不利於
    被告事實之認定時，即應為有利於被告之認定，更不必有何有利之證據，亦有最
    高法院三十年上字第八一六號判例可資參照；再刑法上之過失犯，指在法律上有
    注意義務，事實上亦能注意，竟欠缺注意，致發生一定之結果，此結果與其欠缺
    注意在客觀上有相當因果關係者，始足當之。如行為人並無注意義務或注意能力
    ，或在客觀上非其所能注意，即難認有何過失可言。另勞工安全衛生法第五條第
    一項第五款規定：「雇主對防止有墜落、崩塌等之虞之作業場所引起之危害，應
    有符合標準之必要安全衛生設備」。違反上開規定，致發生死亡災害者，依同法
    第三十一條第一項規定應予處罰；法人違反上開規定，並應依同法第三十一條第
    二項規定予以處罰。從而違反第五條第一項第五款規定，應依該法第三十一條第
    一項、第二項規定處罰者，以無符合標準之必要安全衛生設備者為限，如雇主對
    防止有墜落之虞之作業場所引起之危害，已有符合標準之必要安全衛生設備，而
    仍不免於發生死亡災害，因與該罪之構成要件不合，不能以該罪相繩。
三、本件公訴人認被告丙○○涉犯刑法第二百七十六條第二項業務過失致死罪嫌及勞
    工安全衛生法第三十一條第一項之罪嫌；及被告上市公司涉犯勞工安全衛生法第
    三十一條第二項罪嫌，無非以被告丙○○於該鋼構開放性開口處未設置安全網，
    且如欲將物品吊至工地上方，儘可以起重機由側方起吊為之，而毋需留下空隙以
    便由其正下方起吊致增加勞工墬落之危險性，而認被告丙○○所辯不足採信。且
    雇主應有防止墜落、崩塌等之虞之作業場所引起危害之必要安全衛生設備；又雇
    主使勞工於高度二公尺以上之．．開口部分．．．等場所作業，應於該處設置護
    欄、護蓋或安全網等防護設備；不適於舖設臨時性構台之鋼構建築，且未使用施
    工架而落距差超過二層樓或七．五公尺以上時，應張設安全網，勞工安全衛生法
    第五條第一項第五款及營造安全衛生設施標準第十九條、第一百五十一條第一項
    第二款分別定有明文。被告丙○○應依上述規定設置防護設備，竟疏未注意而未
    予設置，以致被害人林世洲墜落死亡，有臺灣臺中地方法院檢察署相驗屍體證明
    書、驗斷書、行政院勞工委員會中區勞動檢查所（下稱中區勞檢所）函附之相關
    資料及職業災害檢查報告書各一件附卷可稽，被告丙○○顯有過失，且與被害人
    林世洲之死亡，有相當因果關係等資為論據。經訊兼被告上市公司代表人之被告
    丙○○則否認有何業務過失致死及違反勞工安全衛生法第三十一條罪嫌，並辯稱
    ：伊有依勞工安生衛生法之規定做好防護措施，且有設置安全母索並提供安全帶
    予被害人林世洲使用，是被害人林世洲本身未使用安全帶而發生危害者，伊並無
    過失等語。經查：
  (一)被害人林世洲係被告上市公司所僱用，並於九十一年十月二十四日上午九時十分
    ，受被告丙○○之指派前往施作被告上市公司向上鋐公司承攬「臺中發電廠＃１０
    機鋼架安裝工程」工程中之點工工程，而在臺中縣龍井鄉○○村○○路一號臺中
    火力發電廠十號機廠房工地，從事舖設格柵板作業時，因自高度二十點六一公尺
    鋼構開放性開口墜落至一樓地面，而致發生被害人林世洲死亡之結果等事實，業
    據被告丙○○於本院審理時坦白不諱，核與案發時與被害人林世洲在同一處所施
    工之證人乙○○、甲○○在本院審理時所結證之情節大致相符，並有臺灣臺中地
    方法院檢察署相驗屍體證明書、驗斷書各一件在卷可稽，是此部分事實應已足堪
    認定。然被告丙○○及被告上市公司是否因被害人林世洲發生死亡之結果，即應
    分別負業務過失致死及勞工安全衛生法第三十一條之罪責，仍應端視被告丙○○
    就其施工作業場所是否有設置勞工安全衛生法第五條第一項所定符合標準之必要
    安全衛生設備及違反法定之注意義務，以資審認，非謂一有發生勞工安全衛生法
    第二十八條第二項第一款所指之死亡災害，被告丙○○及上市公司，即應負前揭
    罪責。
  (二)公訴人雖以被告於前揭施工現場鋼構開放性開口部分未設置安全網，且未使勞工
    佩掛有安全帶等裝置，而認被告丙○○違反勞工安全衛生法第五條第一項第五款
    及營造安全衛生設施標準第十九條、第一百五十一條第一項第二款之規定；被告
    丙○○則否認有何違反上開規定之行為，並辯稱其有依規定設置安全母索並提供
    安全帶予被害人林世洲使用等語。按雇主使勞工於高度二公尺以上之屋頂、橋樑
    墩柱及橋樑上部結構、橋台、開口部分、階梯、樓梯、坡道、工作臺、擋土牆等
    場所作業，應於該處設置護欄、護蓋或安全網等防護設備。但如使勞工佩掛有安
    全帶，並掛置於堅固錨錠、可供鉤掛之物件或安全母索等裝置，而無墜落之虞者
    ，不在此限；又不適於舖設臨時性構台之鋼構建築，且未使用施工架而落距差超
    過二層樓或七．五公尺以上時，應張設安全網，其下方應具有足夠淨空，以防彈
    動下沉撞及下面之結構物，營造安全衛生設施標準第十九條、第一百五十一條第
    二款分別定有明文。亦即雇主使勞工高度二公尺以上之開口部分作業時，固應於
    該處設置護欄、護蓋或安全網等防護設備。但如使勞工佩掛有安全帶，並掛置於
    堅固錨錠、可供鉤掛之物件或安全母索等裝置，而無墜落之虞者，則不在此限。
    查本件被告丙○○使被害人林世洲在前揭離地面二十點六一公尺處施工，在該處
    鋼構開放性開口部分未施置護欄或安全網等防護設備，固為被告丙○○所自承；
    然該開口處並不適宜設置護欄，此由中區勞檢所九十二年一月七日勞中檢營字第
    ０九一一０一七七六九一號函附之職業災害檢查報告書第十頁之記載（見相驗卷
    第五十七頁正面），即可得知。又被告雖未設置安全網，然已經設置安全母索並
    提供安全帶予被害人林世洲使用，業據被告丙○○於本院審理時供述明確，且核
    與證人乙○○、甲○○於本院審理時結證之情節相符，且前揭中區勞檢所檢查報
    告內於災害現場概況亦載明該開口部分設有安全母索，並有檢察官相驗被害人林
    世洲時之照片二幀可證，由該照片顯示，被害人林世洲墜落時，仍攜有被告丙○○提供之安全帶，是公訴人起訴所指被告丙○○未使勞工佩掛有安全帶等情，應
    與事實不符，足認被告丙○○前揭所辯並非不可採信。是被告丙○○雖未於該開
    口處設置安全網，然已經設置安全母索，並已使被害人林世洲佩掛安全帶，如被
    害人確有將所攜之安全帶掛上安全母索，當無墜落之虞，則是否可僅以被告丙○○未於該開口處設置安全網，即謂其違反前揭營造安全衛生設施標準第十九條、
    第一百五十一條第二款規定，而有違勞工安全衛生法第五條第一項第五款之規定
    ，對防止有墜落之虞之作業場所引起之危害，未有符合標準之必要安全衛生設備
    ，尚非無疑。
  (三)又本件被告丙○○與上鋐公司等均有對勞工施以安全衛生教育，且於作業過程均
    應佩掛安全帶至安全母索上，業經證人甲○○於本院審理時結證屬實，且有「勤
    前安全衛生、預知危險教育訓練及個人裝備檢查表」七件在卷可稽；而依九十一
    年十月二十四日之「勤前安全衛生、預知危險教育訓練及個人裝備檢查表」上載
    ，於同日上午七時許，施以安全衛生教育時，並特別告以「東北季風增強，高架
    作業人員須確實注意個人安全，扣好安全帶，如風速過大時，勿勉強作業」等語
    ，亦有該日「勤前安全衛生、預知危險教育訓練及個人裝備檢查表」可查。且本
    件被害人林世洲墜落時，被告丙○○並未在現場，而係在辦公室盤點物料，業據
    其於警詢時供述明確；而證人乙○○、甲○○亦均結證當時在離地二十點六一公
    尺處施工之人僅為其與被害人林世洲等共三人，應認被告丙○○所供為屬可採。
    又本件被害人林世洲墜落之原因，係因案發時證人乙○○、甲○○二人在前揭施
    工處所搬料，而被害人林世洲欲過去接證人乙○○、甲○○所搬之料，於跨越格
    柵板時，未確實使用安全帶，且踩及未固定之格柵板而失足墜落，已經證人乙○○、甲○○分於偵、審時證述明確；且前揭中區勞檢所檢查報告亦載明係因勞工
    作業中不安全之動作，非雇主未提供安全帶、未設置安全母索供掛用等措施（見
    相驗卷第六十二頁正面）所致；是被告丙○○對於有防止有墜落之虞之作業場所
    引起之危害，已經設置安全母索，並提供安全帶予勞工使用等符合標準之必要安
    全衛生設備，且於作業前復對勞工施以安全衛生教育，並要求應確實使用安全帶
    等，顯已盡其注意義務，被害人林世洲墜落，係因其未依規定將所佩掛之安全帶
    掛上安全母索，於跨越格柵板時，因個人一時疏於注意所致；又其墜落時，被告
    丙○○復不在場，客觀上亦無注意之可能，自不得以刑法上過失致人於死之罪責
    相繩。
  (四)另中區勞動檢查所前揭職業災害檢查報告雖以被告丙○○「對於高度二公尺以上
    之高處作業，勞工有墜落之虞者，未確實使勞工使用安全帶，對僱用勞工從事鋼
    構組配作業，身為鋼構組配作業主管，未在現場監督勞工作業，督導勞工使用安
    全帽或安全帶，且依當時情況能注意卻疏於注意，仍使勞工作業，致所僱勞工林
    世洲於從事格柵板舖設作業時，自高度二十點六一公尺鋼構開放性開口墜落地面
    死亡職業災害。」而認被告丙○○有過失等語。然查，被告丙○○已在前揭作業
    場所設置安全母索，並提供安全帶供勞工使用，且於施用作業前，已依規定實施
    安全衛生教育，並要求作業勞工確實使用安全帶，均已如前述。而前揭職業災害
    檢查報告所指被告丙○○為鋼構組配作業主管，未在現場監督勞工作業，督導勞
    工使用安全帽或安全帶，係指被告丙○○違反營造安全衛生設施標準第一百四十
    九條第一款、第三款規定；惟此乃行政規定，是否另有行政罰，係屬另一問題；
    依罪刑法定原則，不能以此為由，援引勞工安全衛生法第三十一條規定加以處罰
    。
  (五)綜上所述，本件被告丙○○於前揭施工之作業場所，既已設置符合標準之安全母
    索等必要安全衛生設備，且已要求勞工於施工時應佩掛安全帶，當無墜落之虞，
    已盡其注意義務，而被害人林世洲墜落而發生死亡之結果，係因其個人未依規定
    將所佩掛之安全帶掛上安全母索，且於跨越格柵板時疏未注意踩及未固定之格柵
    板而墜落，乃自身不安全動作所致，並非因被告丙○○未設置安全母索及提供安
    全帶所致；且被害人林世洲墜落時，被告丙○○復不在場，客觀上亦無從注意，
    難認被害人林世洲之死亡，與被告丙○○在施工之作業場所設置安全設備是否充
    足、妥適，及有無在場督促使用安全帶，有相當因果關係，自不能認其有過失責
    任，而令負刑法之過失致人於死罪責。被告上市公司之代表人即被告丙○○，既
    已設置符合標準之必要安全衛生設備，是被告丙○○及被告上市公司即均無違反
    勞工安全衛生法第五條第一項第五款規定，而不得分別依同法第三十一條第一項
    、第二項規定予以處罰。此外，本院復查無其他積極之證據，足認被告丙○○確
    有公訴人所指刑法第二百七十六條第二項業務過失致死罪、勞工安全衛生法第三
    十一條第一項及被告上市公司有勞工安全衛生法第三十一條第二項犯行，本件為
    不能證明被告丙○○及上市公司犯罪，均應諭知無罪之判決。
據上論斷，應依刑事訴訟法第三百零一條第一項，判決如主文。
中      華      民      國      九十二      年    八    月      一      日
                                    臺灣臺中地方法院刑事第一庭
                                        法  官  林  源  森
右正本證明與原本無異
如不服本判決，應於收受本判決後十日內向本院提出上訴書狀，其未敘述上訴理由者
，並得於提起上訴後十日內向本院補提理由書狀（均須按他造當事人之人數附繕本）
「切勿逕送上級法院」
                                        書記官
中      華      民      國      九十二      年    八    月      五      日


司法院資訊處製作；財團法人民間司法改革基金會備份。
